臺灣士林地方法院民事判決
110年度重訴字第251號
原      告  施林朗  
            施智強  
            施昌榕  
共      同
訴訟代理人  陳明欽律師
            鄭書暐律師
被      告  闕威任  
            闕文海  
            林翊漢  
兼  共  同
訴訟代理人  林玉燕  
被      告  鈞輝汽車企業有限公司
法定代理人  王明泉  
追加被告    李林阿粉
            陳林麗玉
            廖德興（原名：林德興）
上列當事人間請求拆屋還地等事件，本院於民國111年9月12日言
詞辯論終結，判決如下：
    主      文
一、被告鈞輝汽車企業有限公司應自坐落臺北市○○區○○段○○段○○
    ○地號土地上如附圖所示編號D部分（面積七三點九七平方公
    尺）之建物遷出。
二、被告林玉燕、闕威任及闕文海應將坐落臺北市○○區○○段○○段
    ○○○地號土地上如附圖所示編號D部分（面積七三點九七平方
    公尺）其上之建物拆除，將該部分土地返還原告及其他全體
    共有人。
三、被告林玉燕、闕威任及闕文海應將坐落臺北市○○區○○段○○段
    ○○○地號土地上如附圖所示編號C部分（面積五十點八六平方
    公尺）其上之建物拆除，將該部分土地返還原告及其他全體
    共有人。
四、如附表二所示各被告應給付各原告如附表二「本院判命給付
    金額」欄所示之金額。
五、原告其餘之訴駁回。
六、訴訟費用由被告林玉燕、闕威任及闕文海負擔百分之九十五
    ，餘由原告負擔。
七、本判決原告勝訴部分，於原告各以附表一、二「假執行擔保
    金額」欄所示金額為各被告供擔保，各得假執行；但各被告
    如各以附表一、二「免假執行金額」欄所示金額為各原告供
    擔保，各得免為假執行。
八、原告其餘假執行之聲請駁回。　　
    事實及理由
壹、程序部分：
一、按訴狀送達後，原告不得將原訴變更或追加他訴。但請求之
    基礎事實同一、擴張或減縮應受判決事項之聲明、該訴訟標
    的對於數人必須合一確定時，追加其原非當事人之人為當事
    人者，不在此限；民事訴訟法第255條第1項第2款、第3款及
    第5款分別定有明文。本件原告起訴時原列林玉燕、鈞輝汽
    車企業有限公司（下稱鈞輝公司）、闕威任及闕文海4人為
    被告，主張其等無權占用原告所有坐落臺北市○○區○○段○○段
    000地號土地（下稱系爭633地號土地）如附圖所示C、D部分
    （下稱系爭土地），訴請：㈠被告林玉燕應自如附圖所示C部
    分土地上之建物（下稱系爭C建物）遷出，並由被告闕威任
    及闕文海拆除系爭C建物，將該部分土地返還原告；㈡被告鈞
    輝公司應自如附圖所示D部分土地上之建物（下稱系爭D建物
    ）遷出，並由被告林玉燕拆除系爭D建物，將該部分土地返
    還原告；㈢請求其等給付如起訴狀附表1所示之不當得利（見
    本院卷第10至12頁）。嗣因被告或主張系爭C、D建物為林玉
    燕之婆婆即訴外人林招治所建造，或主張為林玉燕之夫即訴
    外人闕佳所建造，而追加林招治之其餘繼承人即林翊漢、李
    林阿粉、陳林麗玉及廖德興為被告，其訴之聲明迭經追加、
    變更，最終求為如後述事實欄所示（見本院卷第160至161頁
    、第287頁、第313頁、第347頁、第384頁、第429頁）。經
    核，原告前揭變更、追加，係基於系爭土地遭無權占用之基
    礎事實而為主張，並以訴訟標的對於數人必須合一確定，而
    追加系爭C、D建物其他共有人為被告，並擴張請求相當於租
    金之不當得利數額，揆諸前揭說明，其訴之變更追加，應予
    准許，合先敘明。
二、又原告前以被告林玉燕以系爭C建物無權占用系爭633地號土
    地如附圖所示C部分，依民法第179條規定起訴請求被告林玉
    燕給付民國106年7月1日起至107年10月31日止，占用該部分
    土地相當租金之不當得利，業經本院以107年度訴字第1472
    號判決駁回原告之訴，原告上訴後，經臺灣高等法院以109
    年度重上字第261號判決駁回上訴而確定，於本件再行請求
    該期間之相當租金之不當得利，違反民事訴訟法第400條第1
    項、第249條第1項第7款，業經本院另以裁定駁回。是被告
    林玉燕占用系爭633地號土地如附圖所示C部分該段期間相當
    租金之不當得利，不在本件審理範圍，附此敘明。
三、被告廖德興經合法通知，無正當理由，未於言詞辯論期日到
    場，核無民事訴訟法第386條各款所列情形，爰依原告之聲
    請，由其一造辯論而為判決。
貳、實體部分：
一、原告起訴主張：其等為系爭633地號土地共有人，權利範圍
    分別為原告施林朗1532/14400、施智強372/14400及施昌榕4
    446/14400。訴外人闕佳在系爭土地建造系爭C、D建物而分
    別占用如附圖所示C部分（面積50.86平方公尺）、D部分（
    面積73.97平方公尺），闕佳死亡後，系爭C、D建物由其配
    偶即被告林玉燕、其子即被告闕威任及闕文海（下稱被告林
    玉燕等3人）繼承而取得系爭C、D建物所有權，除由被告林
    玉燕等3人占用系爭C建物，並將系爭D建物出租予鈞輝公司
    使用。爰依民法第767條、第821條、第179條規定請求鈞輝
    公司應自系爭D建物遷出，被告林玉燕等3人應拆除系爭C、D
    建物，返還系爭土地予原告，並請求自起訴日回溯前5年而
    自106年7月1日起至111年6月30日總額給付、並自111年7月1
    日起至返還系爭土地之日止，按月給付相當租金之不當得利
    ；又因被告林玉燕就系爭C、D建物建造人先主張係其婆婆即
    訴外人林招治建造，復再主張係其夫即闕佳建造，是倘法院
    審理後認係林招治所建造，則系爭C、D建物應由林招治之全
    體繼承人繼承取得，故亦請求林招治之全體繼承人即被告闕
    威任、闕文海、林翊漢、李林阿粉、陳林麗玉及廖德興（下
    稱被告闕威任等6人）拆除系爭C、D建物，返還系爭土地予
    原告，並給付前揭不當得利等語，並聲明：㈠被告林玉燕及
    被告闕威任等6人應將系爭C建物拆除，並將如附圖所示C部
    分、面積50.86平方公尺之土地騰空返還原告及其他全體共
    有人；㈡被告鈞輝公司應自系爭D建物遷出，並由被告林玉燕
    及被告闕威任等6人將系爭D建物拆除後，返還如附圖所示D
    部分、面積73.97平方公尺之土地予原告及其他全體共有人
    ；㈢被告林玉燕及被告闕威任等6人應給付原告施林朗新臺幣
    （下同）187,680元、原告施智強45,573元及原告施昌榕544
    ,665元，及均自111年6月7日起至清償日止按年息5%計算之
    利息；㈣被告林玉燕及被告闕威任等6人應自111年7月1日起
    至騰空返還系爭土地之日止，按月給付原告施林朗2,754元
    、原告施智強668元及原告施昌榕7,991元；㈤願供擔保，請
    准予宣告假執行。
二、下列被告則分別以下列情詞置辯，並均聲明：原告之訴及假
    執行之聲請均駁回；如受不利之判決，願供擔保請准宣告免
    為假執行。
　㈠被告林玉燕等3人及林翊漢：兩造間之紛爭業經臺灣高等法院
    109年度重上字第261號判決確定，原告不得再為爭執。又系
    爭633地號土地係其等先祖林東木及其他林氏族人共同取得
    所有權後分配使用，並由闕佳在其上興建系爭C、D建物，原
    告施林朗於80年間取得系爭633地號土地應有部分時，其上
    早已蓋有系爭C、D建物，惟其仍陸續買入系爭633地號土地
    應有部分，可認其已默認土地現況。況被告闕威任及闕文海
    等人亦為系爭633地號土地共有人，並未占用逾越系爭633地
    號土地應有部分之面積。
　㈡被告李林阿粉、陳林麗玉：其不爭執系爭C、D建物係由闕佳
    所建造。
　㈢被告鈞輝公司：其僅係向被告林玉燕承租系爭D建物，與本案
    無涉等語。
三、被告廖德興未於言詞辯論期日到場，亦未提出書狀做任何聲
    明或陳述。　　
四、原告主張其等為系爭633地號土地共有人，權利範圍分別為
    原告施林朗1532/14400、施智強372/14400及施昌榕4446/14
    400；訴外人闕佳在系爭土地建造系爭C、D建物而分別占用
    如附圖所示C部分（面積50.86平方公尺）、D部分（面積73.
    97平方公尺）；闕佳死亡後，系爭C、D建物由其繼承人即被
    告林玉燕等3人繼承而取得系爭C、D建物所有權；系爭C建物
    現由被告林玉燕等3人占用；系爭D建物現由被告林玉燕出租
    予鈞輝公司使用等情，有系爭633地號土地登記簿謄本、被
    告林玉燕等3人戶籍謄本（見本院卷第404至421頁、本院限
    制閱覽卷），復為被告林玉燕等3人、林翊漢、李林阿粉、
    陳林麗玉所不爭執，均堪信為真實。
五、原告請求被告鈞輝公司自系爭D建物遷出，並請求被告林玉
    燕及被告闕威任等6人拆除系爭C、D建物，返還系爭土地予
    原告及其他全體共有人，被告則以上揭情詞置辯，經查：
  ㈠原告請求鈞輝公司自系爭D建物遷出部分：
  ⒈按共有物全部或一部之出租，屬民法第820條第1項所定之管
    理行為，即除契約另有訂定外，應以共有人過半數及其應有
    部分合計過半數之同意行之，但其應有部分合計逾三分之二
    者，其人數不予計算。惟在98年7月23日民法物權編所有權
    章修正條文施行前，共有物之出租，除契約另有訂定外，應
    由共有人全體共同為之。次按以無權占有為原因，請求返還
    土地者，占有人對土地所有權存在之事實無爭執，而僅以非
    無權占有為抗辯者，土地所有權人對其土地被無權占有之事
    實無舉證責任，占有人自應就其取得占有係有正當權源之事
    實證明之（最高法院85年度台上字第1120號裁判意旨參照）
    。又土地共有人未經其他共有人同意，將土地之全部或一部
    出租予第三人，此項租賃契約於締約當事人之間固屬有效，
    但對他共有人不生效力。
　⒉經查，被告鈞輝公司占有使用系爭D建物，並主張其係向被告
    林玉燕承租等語，惟查被告林玉燕之權利來源即土地共有人
    之被告闕威任及闕文海，其等並無法舉證證明其就系爭土地
    與其他共有人間訂有分管協議（詳下述），依上說明，被告
    鈞輝公司縱向系爭土地部分共有人承租系爭D建物，惟對契
    約當事人以外之共有人即原告自不生效力，則原告以被告鈞
    輝公司使用之系爭D建物無權占用如附圖所示D部分土地，請
    求其遷出系爭D建物，即屬可採。
　㈡原告請求被告林玉燕及被告闕威任等6人拆除系爭C、D建物，
    並返還系爭土地予原告及其他全體共有人部分：　
  ⒈按共有物除契約另有訂定外，由共有人共同管理之，修正前
    民法第820條第1項定有明文。現行民法第820條第1項亦規定
    共有物管理，除契約另有約定外，應以共有人過半數及其應
    有部分合計過半數之同意行之。但其應有部分合計逾三分之
    二者，其人數不予計算。是未經共有人協議分管之共有物，
    共有人對共有物之特定部分占用收益，須依上開規定，徵得
    他共有人同意。如未經他共有人同意而就共有物之全部或一
    部任意占用收益，他共有人得本於所有權除去妨害或請求向
    全體共有人返還占用部分（最高法院85年台上字第1950號裁
    判意旨參照）。又共有物之應有部分性質，係普遍存在共有
    物之上，並無特定部分可言，從而侵權行為請求權或不當得
    利請求權之發生，不以共有人逾越其應有部分使用收益共有
    物為必要。準此，倘共有人擅自用益共有物，縱其占用共有
    物之範圍，未逾其應有部分換算所得之面積，他共有人仍得
    按其應有部分請求損害賠償或返還不當得利（最高法院84年
    度台上字第2808號裁判要旨、臺灣高等法院暨所屬法院99年
    法律座談會民事類提案第5號研討結果參照）。亦即未經他
    共有人同意而就共有物之全部或一部任意占用收益，即構成
    無權占用，並應依其占用範圍，按他共有人應有部分比例計
    算其所得之不當得利甚明。
　⒉經查：
　⑴被告林玉燕等3人主張系爭C、D建物為闕佳所建造等情，為原
    告及被告林玉燕等3人所不爭執，且訴外人林招治之繼承人
    即被告李林阿粉、陳林麗玉亦表示不爭執（見本院卷第430
    頁），是認系爭C、D建物應係由闕佳所建造而原始取得所有
    權，其死亡後，由被告林玉燕等3人繼承取得所有權，應有
    部分各為1/3，首堪認定。
　⑵被告林玉燕等3人雖主張系爭633地號土地係其等先祖林東木
    及其他林氏族人共同取得所有權後分配使用，始由闕佳在其
    上興建系爭C、D建物云云，惟並未提出任何證據以實其說，
    是其主張共有人間就系爭633地號土地有分管協議，並不足
    採。被告闕威任及闕文海對共有土地之特定部分即如附圖所
    示C、D部分占用收益而興建系爭C、D建物，無法提出有何分
    管契約或合法占有權源，自屬無權占用，從而，原告依民法
    第767條第1項、第821條，請求被告林玉燕等3人拆除系爭C
    、D建物後，將系爭土地返還予原告及其他全體共有人，洵
    屬有據，應予准許。並應依前揭說明，就其實際占用之面積
    ，按其逾越應有部分比例計算其所得之不當得利甚明，亦即
    本件應按原告之應有部分之比例計算其所得之不當得利予原
    告。是被告林玉燕等3人抗辯其使用之土地，未逾依林招治
    繼承人（即被告闕威任、闕文海、李林阿粉等人）應有部分
    計算之面積，而無不當得利可言，尚有誤會。
　⑶至原告尚請求林招治之其餘繼承人即被告林翊漢、李林阿粉
    、陳林麗玉及廖德興併同拆除系爭C、D建物云云，惟系爭C
    、D建物為闕佳所建造而原始取得所有權，其死亡後，由被
    告林玉燕等3人繼承取得所有權，業經本院認定如前，是被
    告林翊漢、李林阿粉、陳林麗玉及廖德興對系爭C、D建物並
    無拆除權限，是原告此部分請求並無理由，應予駁回。
　㈢原告得請求相當於租金之不當得利之數額為何？
  ⒈按依不當得利之法則請求返還不當得利，以無法律上之原因
    而受利益，致他人受有損害為其要件，故其得請求返還之範
    圍，應以對方所受之利益為度，非以請求人所受損害若干為
    準，無權占有他人土地，可能獲得相當於租金之利益為社會
    通常之觀念，是無權占有人抗辯其占有系爭土地所得之利益
    ，僅相當於法定最高限額租金之數額，尚屬可採。又無權占
    有他人之土地，係侵害該土地所有人之所有權，應構成侵權
    行為，被害人對於侵權行為人得請求賠償相當於租金之損害
    。次按城市地方建物之租金，以不超過土地及其建築物申報
    總價額年息10%為限，土地法第97條第1項定有明文。前項規
    定，依同法第105條規定，於租用基地建築建物準用之。而
    所謂土地價額，依土地法施行法第25條及土地法第148條規
    定，係指土地所有權人依土地法所申報之地價而言；又依平
    均地權條例第16條規定，舉辦規定地價或重新規定地價時，
    土地所有權人未於公告期間申報地價者，以公告地價80%為
    其申報地價。所謂年息10%為限，乃指租金之最高限額而言
    ，並非必須照申報價額年息10%計算之，尚須斟酌基地之位
    置，工商業繁榮之程度，承租人利用基地之經濟價值及所受
    利益等項，並與鄰地租金相比較，以為決定。
  ⒉被告林玉燕等3人以系爭C建物占用如附圖所示C部分土地（面
    積為50.86平方公尺）、以系爭D建物占用如附圖所示D部分
    土地（面積73.97平方公尺），已如前述，則原告依民法第1
    79條規定，請求被告林玉燕等3人給付占用土地之不當得利
    ，洵屬正當。經查：依上開規定，計算被告林玉燕等3人無
    權占有該部分土地所生相當於租金之不當得利，應以土地申
    報地價計算之。而系爭土地位在臺北市內湖區安康路56巷33
    弄，距最近之公車站牌為蘆洲里站，距離約400公尺；最近
    捷運站為捷運東湖站，距離約1.5公里；最近之便利商店為
    萊爾富康湖店，距離約250公尺；最近之傳統市場為東湖市
    場，距離約1.8公里；最近之超市為全聯內湖南湖店，距離
    約1.8公里；系爭土地附近多為鐵皮屋工廠，附近除長虹建
    設新建30餘層大樓外，並無大型高樓集合住宅；距國道一號
    內湖交流道約900公尺，生活機能及交通便利性尚可，有本
    院勘驗筆錄附卷足憑（見本院卷第240至245頁），本院認計
    算無權占有該部分土地之相當於租金之不當得利，依土地申
    報地價年息4%計算為適當。據此計算，被告林玉燕等3人應
    給付原告占用系爭土地相當租金之不當得利數額如附表2「
    本院判命給付金額」欄所示之不當得利數額（計算式詳如附
    表3），為有理由，應予准許；逾前揭金額部分及原告尚請
    求被告林翊漢、李林阿粉、陳林麗玉及廖德興給付相當租金
    之不當得利，均屬無據，應予駁回。
　⒊末按給付有確定期限者，債務人自期限屆滿時起，負遲延責
    任。給付無確定期限者，債務人於債權人得請求給付時，經
    其催告而未為給付，自受催告時起，負遲延責任。其經債權
    人起訴而送達訴狀，或依督促程序送達支付命令，或為其他
    相類之行為者，與催告有同一之效力。民法第229條第1項、
    第2項定有明文。本件原告主張就前揭相當租金不當得利數
    額總額之給付，主張以本院111年6月6日言詞辯論期日為催
    告，故請求被告林玉燕等3人自翌日即111年6月7日起（見本
    院卷第429頁），均至清償日止，按年息5%計算之法定遲延
    利息，為有理由，亦應予准許。
六、綜上所述，原告依民法第767條第1項、第821條之法律關係
    ，請求被告鈞輝公司自系爭D建物遷出，並請求被告林玉燕
    等3人拆除系爭C、D建物，將系爭土地返還原告及其他全體
    共有人，及依民法第179條規定請求被告林玉燕等3人給付如
    上述金額之相當租金之不當得利，洵屬有據，應予准許。
七、本件事證已臻明確，兩造所提其餘攻擊防禦方法及證據，經
    本院審酌後，核與本件判決結果不生影響，爰不一一論述，
    附此敘明。
八、本件兩造分別陳明願供擔保請准宣告及免為假執行，經核均
    無不合，爰分別酌定相當擔保金額准許之。
九、訴訟費用負擔之依據：民事訴訟法第79條、第85條第1項本
    文。　　
中　　華　　民　　國　　111 　年　　9 　　月　　30　　日
                  民事第三庭法  官  陳菊珍
以上正本係照原本作成。
如對本判決上訴，應於判決送達後20日內向本院提出上訴狀，若
委任律師提起上訴者，應一併繳納上訴審裁判費，否則本院得不
命補正逕行駁回上訴。
中　　華　　民　　國　　111 　年　　9 　　月　　30　　日
                            書記官  曹永瑄
附表1
編號 主文項次 原告 被告 假執行擔保金額 免假執行金額 1 第1項、 第2項 原告3人 鈞輝公司、林玉燕、闕威任、闕文海    3,000,000元  8,728,460元 2 第3項 原告3人 林玉燕、闕威任、闕文海    2,001,000元  6,001,480元 

附表2
編號 被告 原告 本院判命給付金額 假執行擔保金額 免假執行金額 1 林玉燕 施林朗 被告應給付原告22,135元，及自111年6月7日起至清償日止，按年息5%計算之利息。      7,500元     22,135元    被告應自111年7月1日起至返還主文第2項、第3項土地之日止，按月給付原告367元。 到期部分按月125元 到期部分按月367元 2 林玉燕 施智強 被告應給付原告5,375元，及自111年6月7日起至清償日止，按年息5%計算之利息。      1,800元    5,375元    被告應自111年7月1日起至返還主文第2項、第3項土地之日止，按月給付原告89元。 到期部分按月30元 到期部分按月89元 
3 林玉燕 施昌榕 被告應給付原告62,965元，及自111年6月7日起至清償日止，按年息5%計算之利息。     21,000元   62,965元    被告應自111年7月1日起至返還主文第2項、第3項土地之日止，按月給付原告1,065元。 到期部分按月355元 到期部分按月1,065元 
4 闕威任  施林朗 被告應給付原告25,042元，及自111年6月7日起至清償日止，按年息5%計算之利息。      8,400元     25,042元    被告應自111年7月1日起至返還主文第2項、第3項土地之日止，按月給付原告367元。 到期部分按月125元 到期部分按月367元 
5 闕威任 施智強 被告應給付原告6,081元，及自111年6月7日起至清償日止，按年息5%計算之利息。      2,030元     6,081元    被告應自111年7月1日起至返還主文第2項、第3項土地之日止，按月給付原告89元。 到期部分按月30元 到期部分按月89元 
6 闕威任 施昌榕 被告應給付原告71,404元，及自111年6月7日起至清償日止，按年息5%計算之利息。     24,000元     71,404元    被告應自111年7月1日起至返還主文第2項、第3項土地之日止，按月給付原告1,065元。 到期部分按月355元 到期部分按月1,065元 
7 闕文海  施林朗 被告應給付原告25,042元，及自111年6月7日起至清償日止，按年息5%計算之利息。      8,400元     25,042元    被告應自111年7月1日起至返還主文第2項、第3項土地之日止，按月給付原告367元。 到期部分按月125元 到期部分按月367元 
8 闕文海 施智強 被告應給付原告6,081元，及自111年6月7日起至清償日止，按年息5%計算之利息。      2,030元     6,081元    被告應自111年7月1日起至返還主文第2項、第3項土地之日止，按月給付原告89元。 到期部分按月30元 到期部分按月89元 
9 闕文海 施昌榕 被告應給付原告71,404元，及自111年6月7日起至清償日止，按年息5%計算之利息。     24,000元     71,404元    被告應自111年7月1日起至返還主文第2項、第3項土地之日止，按月給付原告1,065元。 到期部分按月355元 到期部分按月1,065元